【裁判字號】    95,易,1363
【裁判日期】    951212
【裁判案由】    詐欺
【裁判全文】
臺灣士林地方法院刑事判決              95年度易字第1363號
公  訴  人  臺灣士林地方法院檢察署檢察官
被      告  乙○○
上列被告因詐欺案件，經檢察官提起公訴（94年度偵字第11705
號），本院判決如下：
    主  文
乙○○幫助意圖為自己不法之所有，以詐術使人將本人之物交付
，處有期徒刑肆月，如易科罰金以銀元參佰元即新台幣玖佰元折
算壹日。
    事  實
一、乙○○因缺錢花用，且預見其交付存摺、提款卡及密碼等帳
    戶提存工具予不熟識之他人使用，可能幫助詐欺犯罪者將被
    害人因受詐欺而匯入該帳戶之金錢以現金提領，致被害人或
    警方僅能查知帳戶名義人，而無從追查該詐欺犯罪者及金錢
    實際流向，仍不違其本意，即透過朋友，於民國94年8 月16
    日，在台北市○○○路○ 段SOGO百貨公司前，將其所開立之
    台北國際商業銀行天母分行（下稱台北商銀）帳號00000000
    00000 號與中國信託商業銀行士林分行 (下稱中國信託銀行
    ）帳號000000000000號等帳戶之存摺、提款卡及密碼出售予
    不詳姓名年籍綽號「阿祥」之成年男子，並取得新台幣（下
    同）20,000元之價金。乙○○則幫助該等詐欺犯罪者從事下
    述詐欺取財犯罪。
二、該詐欺犯罪者取得乙○○上開帳戶提存工具後，即基於意圖
    為自己不法所有之概括犯意，連續先於同年8 月18日上午10
    時許，由假稱警察之成年男子以電話向位於台北縣土城市○○街8 號2 樓之丙○○○詐稱其所有中國信託銀行之信用卡
    遭盜刷，而要求其確認帳戶中是否仍有存款，丙○○○陷於
    錯誤，乃前往台北縣土城市○○路郵局自動提款機前依該男
    子之指示操作，匯款11,928元至乙○○所設上開台北商銀帳
    戶。又於同年8 月24日下午4 時至5 時許，甲○○在雲林縣
    斗六市○○路290 巷35弄75號住處，接獲上開詐欺犯罪者中
    之一男子之電話，佯稱其曾以電話叫小姐，因未完成交易須
    賠償，否則對其家人不利，致甲○○信以為真，乃前往雲林
    縣斗六市○○街2 號中國信託銀行自動櫃員機，依該男子之
    指示匯款12,000元至乙○○所設上開中國信託銀行帳戶內，
    遭該詐欺犯罪者提領。事後丙○○○、甲○○發覺受騙，分
    別報警循線查獲。
三、案經臺北市政府警察局士林分局報告臺灣士林地方法院檢察
    署檢察官偵查起訴。
    理  由
一、上開犯罪事實，業據乙○○於本院審理中坦承不諱，且證人
    即被害人丙○○○、甲○○分別於警詢、檢察官偵查中證述
    明確，並有被害人甲○○轉帳單影本、丙○○○轉帳單影本
    、中國信託銀行士林分行函覆之被告開戶基本資料及往來明
    細、台北國際商業銀行天母分行函覆之被告開戶基本資料及
    往來明細附卷可憑，應甚明確。按金融存款帳戶，係作為存
    戶個人財產保管之用，與存戶之印鑑章、提款卡及密碼相結
    合，其專屬性、私密性甚高，除非本人或與本人具密切之關
    係者，難認有何理由可自由流通使用該存摺、印章、提款卡
    及密碼，而一般人亦均應有妥為保管存摺、印鑑章、提款卡
    及密碼，以防止被他人冒用之認識，縱有特殊情況偶有將存
    摺、印鑑章、提款卡及密碼交付他人之需，亦必深入瞭解其
    用途後再行提供使用，此為吾人日常生活經驗與事理；且觀
    諸現今社會上，詐騙者蒐購人頭帳戶，持以作為詐欺取財犯
    罪所得掩飾之用，常有所聞，出售帳戶予非親非故之人，買
    受人可能係為從事詐欺犯罪，已屬人盡皆知之事，被告亦於
    本院審理中自承伊賣帳戶給他人有懷疑他人可能用來詐欺使
    用等語（參見本院卷第30頁）。足認被告出售其上開帳戶予
    他人，其有幫助他人犯詐欺取財罪之不確定故意至明，本件
    事證明確，被告之犯行洵堪認定。
二、查被告行為後，刑法於94年2 月2 日修正公布，95年7 月1
    日施行，其中刪除第56條（連續犯），並修正第2 條（新舊
    法之比較適用）、第33條第5 款（罰金刑）等規定。其中刑
    法第2 條係規範行為後法律變更所生新舊法律比較適用之準
    據法，是刑法第2 條本身雖經修正，但該條文既屬適用法律
    之準據法，本身尚無比較新舊法之問題，應逕適用裁判時即
    修正後刑法第2 條規定以決定適用之刑罰法律，先予敘明。
    再者，
  (一)行為後法律有變更者，適用行為時之法律。但行為後之法律
    有利於行為人者，適用最有利於行為人之法律，修正後刑法
    第2 條第1 項定有明文。又比較時應就罪刑有關之共犯、未
    遂犯、想像競合犯、牽連犯、連續犯、結合犯，以及累犯加
    重、自首減輕暨其他法定加減（如身分加減）與加減例等一
    切規定，綜其全部罪刑之結果而為比較。再從刑附屬於主刑
    ，除法律有特別規定者外，依主刑所適用之法律（最高法院
    95年第8 次刑事庭會議決議參照）。
  (二)修正前刑法第56條有關「連續數行為而犯同一之罪名者，以
    一罪論，但得加重其刑至二分之一」之連續犯規定，經修正
    刪除。上開詐欺犯罪者於本案所為2 次詐欺犯罪行為均發生
    於新法施行之前，所為犯罪時間緊接，均係犯構成要件相同
    之罪名，其等主觀上顯係基於概括犯意所為，為連續犯，依
    修正前刑法第56條規定，應論以一罪，惟被告係以1 個幫助
    行為幫助詐欺取財，在刑法修正前構成幫助連續詐欺取財罪
    ，有加重其刑之可能，在修法後，因想像競合關係，僅構成
    1 個幫助詐欺取財罪，自以修正後之規定較有利於被告，而
    被告為幫助犯，係從屬於正犯而成立，亦按正犯之刑而處罰
    ，自亦對其較為有利。
  (三)罰金刑部分，刑法分則編各罪所定罰金刑之貨幣單位原為銀
    元，修正前刑法第33條第5 款規定：「罰金：1 元（銀元）
    以上。」，而依罰金罰鍰提高標準條例規定，就72年6 月26
    日前修正之刑法部分條文罰金數額提高2 至10倍，其後修正
    者則不提高倍數，並依現行法規所定貨幣單位折算新臺幣條
    例規定，以銀元1 元折算新臺幣3 元；修正後刑法第33條第
    5 款規定：「罰金：新臺幣1,000 元以上，以百元計算之。
    」，刑法第33條第5 款所定罰金貨幣單位經修正為新臺幣後
    ，刑法分則各罪所定罰金刑之貨幣單位亦應配合修正為新臺
    幣，為使刑法分則編各罪所定罰金之最高數額與刑法修正前
    趨於一致，乃增訂刑法施行法第1 條之1 ：「中華民國94年
    1 月7 日刑法修正施行後，刑法分則編所定罰金之貨幣單位
    為新臺幣。94年1 月7 日刑法修正時，刑法分則編未修正之
    條文定有罰金者，自94年1 月7 日刑法修正施行後，就其所
    定數額提高為30倍。但72年6 月26日至94年1 月7 日新增或
    修正之條文，就其所定數額提高為3 倍。」；從而，刑法分
    則編各罪所定罰金刑之最高數額，於上開規定修正後並無不
    同，惟修正後刑法第33條第5 款所定罰金刑最低數額，較之
    修正前提高，修正前刑法第33條第5 款規定為有利於被告。
  (四)綜上，本件經綜合觀察全部罪刑比較之結果，且本院尚未以
    罰金刑科刑，依修正後刑法第2 條第1 項但書規定，應適用
    修正後刑法第33條第5 款之規定及修正後刑法無連續犯之規
    定。
  (五)再修正前刑法第30條規定：「幫助他人實行犯罪行為者，為
    幫助犯。雖他人不知幫助之情者，亦同。幫助犯之處罰，得
    按正犯之刑減輕之。」，而修正後之刑法第30條則規定：「
    幫助他人犯罪者，為從犯。雖他人不知幫助之情者，亦同。
    從犯之處罰，得按正犯之刑減輕之。」，觀諸修正前後幫助
    犯之規定，僅有文字之修正，無關成立幫助犯內容之實質之
    變更，非屬科刑規範事項之變更，自非法律之變更，應逕行
    適用修正後之規定。
  (六)另修正刑法係自95年7 月1 日起施行，在此之前，刑法分則
    編有關罰金刑之貨幣單位係銀元；且依刑法分則編應處罰金
    者，應適用罰金罰鍰提高標準條例第1 條之規定；亦即應按
    各該具體條文制定或修正之時間先後，定其提高之倍數。惟
    被告行為後，刑法施行法增訂第1 條之1 ，於95年6 月14
    日經總統公布，並自同年7 月1 日起施行；該條規定：「中
    華民國94年1 月7 日刑法修正施行後，刑法分則編所定罰金
    之貨幣單位為新臺幣。94年1 月7 日刑法修正時，刑法分則
    編未修正之條文定有罰金者，自94年1 月7 日刑法修正施行
    後，就其所定數額提高為30倍。但72年6 月26日至94年1 月
    7 日新增或修正之條文，就其所定數額提高為3 倍」。亦即
    自95年7 月1 日起，刑法分則編所定罰金之貨幣單位，由原
    來之銀元改為新臺幣；且94年1 月7 日刑法修正時，刑法分
    則編未修正之條文定有罰金者，自95年7 月1 日起，有關罰
    金之數額提高為30倍。刑法第339 條第1 項之罪自24年7 月
    1 日施行後即未再修正，依增訂刑法施行法第1 條之1 之規
    定，其罰金以新台幣為單位，數額應提高30倍。此與增訂前
    之罰金以銀元為單位，且適用罰金罰鍰提高標準條例第1 條
    前段之結果應提高10倍，而新台幣與銀元之比例為1 ：3 ，
    換算結果亦為30倍者，並無不同。亦即增訂刑法施行法第1
    條之1 之意旨，僅在使刑法規範之罰金刑之貨幣單位，一律
    改為新台幣，並使增訂前後有關罰金刑提高之倍數一致，對
    被告而言，並無有利、不利之比較適用之問題，且此增訂之
    規定應屬罰金罰鍰提高標準條例第1 條但書之情形，當無同
    條前段規定之適用，自應逕行適用刑法施行法第1 條之1 之
    規定。
三、核被告乙○○所為，係犯刑法第339 條第1 項之詐欺取財罪
    。被告對詐欺正犯提供帳戶資以助力，但並未參與詐欺犯罪
    行為之實行，應屬幫助他人實行犯罪行為，為幫助犯，爰依
    修正後刑法第30條第2 項規定減輕其刑。又本案實行詐欺犯
    罪者，先後2 次詐欺取財犯行，時間緊接，犯罪構成要件相
    同，顯係基於概括犯意為之，行為時雖構成修正前刑法第56
    條連續犯，惟本件裁判時連續犯規定已修正刪除，且被告僅
    有1 次提供上開2 帳戶予本件實行詐欺犯罪者之行為，依修
    正後之規定，被告為想像競合犯，僅構成幫助詐欺取財罪一
    罪。爰審酌被告僅係因一時失慮，提供2 個帳戶供他人掩飾
    犯罪所得使用，非但增加被害人尋求救濟之困難，造成社會
    人心不安，亦助長詐騙集團財產犯罪之氣焰，使不法詐欺集
    團得以順利取得詐欺所得之財物，危害財產交易安全擾亂金
    融秩序甚鉅，惟其犯後已坦承犯行，並其犯罪手段、生活狀
    況、智識程度、犯罪所生之損害等一切情狀，量處如主文所
    示之刑。又修正前刑法第41條第1 項前段規定：「犯最重本
    刑為五年以下有期徒刑以下之刑之罪，而受六個月以下有期
    徒刑或拘役之宣告，因身體、教育、職業、家庭之關係或其
    他正當事由，執行顯有困難者，得以1 元以上3 元以下折算
    1 日，易科罰金。」，而被告行為時之易科罰金折算標準，
    依95年7 月1 日修正條文施行前罰金罰鍰提高標準條例第2
    條前段之規定（該條業經總統於95年5 月17日公布刪除，並
    自95年7 月1 日失效），就其原定數額提高為100 倍折算1
    日，則被告行為時之易科罰金折算標準，應以銀元100 元至
    300 元折算1 日，經折算為新臺幣後，係以新臺幣300 元至
    900 元折算為1 日；惟修正後之刑法第41條第1 項前段則規
    定：「犯最重本刑為5 年以下有期徒刑以下之刑之罪，而受
    6 個月以下有期徒刑或拘役之宣告者，得以新臺幣1,000 元
    、2,000 元或3,000 元折算1 日，易科罰金。」，比較修正
    前後之易科罰金折算標準，依刑法第2 條第1 項前段之規定
    ，應適用修正前刑法第41條第1 項前段及修正前罰金罰鍰提
    高標準條例第2 條前段之規定定其易科罰金之折算標準，以
    示懲儆。
據上論斷，應依刑事訴訟法第299 條第1 項前段，刑法第2 條第
1 項、第339 條第1 項、第55條、第30條第2 項、修正前刑法第
41條第1 項前段，刑法施行法第1 條之1 第1 項、第2 條前段，
修正前罰金罰鍰提高標準條例第2 條，現行法規所定貨幣單位折
算新臺幣條例第2 條，判決如主文。
本案經檢察官林宏松到庭執行職務。
中    華    民    國    95    年    12    月    12    日
                  刑事第一庭審判長法  官  洪英花
                                  法  官  林清吉
                                  法  官  雷雯華
以上正本證明與原本無異。
如不服本判決，應於判決送達後10日內，向本院提出上訴狀。
                                  書記官  陳如玲
中    華    民    國    95    年    12    月    12    日
附錄本案論罪科刑法條之依據：
刑法第339條第1項
意圖為自己或第三人不法之所有，以詐術使人將本人或第三人之
物交付者，處5 年以下有期徒刑、拘役或科或併科1 千元以下罰
金。


司法院資訊處製作；財團法人民間司法改革基金會備份。
